臺灣屏東地方法院民事判決　九十一年度訴字第六一二號
　　原　　　告　乙○○○○○.
　　法定代理人　丙○○○
　　送達代收人　甲○○
　　被　　　告　辛○○
　　　　　　　　庚○○
　　　　　　　　子○○○
　　　　　　　　癸○○○
　　　　　　　　壬○○○
　　　　　　　　丁○○
　　　　　　　　戊○○
　　訴訟代理人　庚○○
　　被　　　告　己○○
右當事人間土地所有權移轉登記事件，本院判決如左：
    主      文
確認屏東縣琉球鄉○○段三之一地號土地為原告所有。
原告其餘之訴駁回。
訴訟費用由被告己○○負擔。
    事實及理由
一、原告起訴主張：原告係由訴外人許陳乃發起籌建，於民國七十一年七月三日向訴
    外人琉球鄉公所購買坐落屏東縣琉球鄉○○段三地土地及同段三之一地號土地。
    但因原告當時尚未完成寺廟登記，故於同年月二十八日暫時以訴外人即原告當時
    之代表人許陳乃名義，登記為土地所有權人。嗣後原告已於八十二年八月十七日
    完成寺廟登記，但遲未辦理更名之登記，訴外人許陳乃復於八十九年五月二十日
    死亡，為此爰依民法第七百六十七條及土地登記規則第一百五十條，求為(一)確認
    坐落屏東縣琉球鄉○○段三地號土地及同段三之一地號土地之所有權屬原告所有
    。(二)首開土地原告更名登記請求權存在之判決。
二、被告辛○○、庚○○、蔡許燈玉、癸○○○、壬○○○、丁○○及戊○○均以訴
    外人許陳乃當初的心願就是要建廟宇，籌建廟宇時係帶領六、七名信眾一起開墾
    ，許陳乃本身並沒有錢，購買土地之錢都是信徒一起慈善募捐而來，故不否認系
    爭土地為原告所有，並均同意原告之請求。
三、被告己○○則以：廟宇係被告己○○之祖母辛苦開基而來，當初開基買地就是為
    了建廟，該廟宇因被告己○○之祖母的影響力才能興建，其付出之心力按理應由
    子孫來繼承，故請求駁回原告之訴。
四、本件原告於本院九十一年九月三十日審理時，為訴之追加，另求為確認坐落屏東
    縣琉球鄉○○段三地號土地之所有權屬原告所有之判決。惟原告追加之訴未據繳
    納裁判費用，經本院於九十一年十月八日裁定命其於收受裁定後五日內補繳，該
    裁定已於九十一年十一月十四日送達原告，有送達回證一張附卷可稽，原告迄未
    繳費，其追加之訴於法不合，應予駁回，合先敘明。其餘之訴部分，被告等經合
    法通知，均未於言詞辯論期日到場，核無民事訴訟法第三百八十六條所列各款情
    形，爰依原告之聲請，由其一造辯論而為判決。
五、按法人或寺廟於籌備期間取得之土地所有權或他項權利，已以籌備人之代表人名
    義登記者，其於取得法人資格或寺廟登記後，雖非不得依土地登記規則第一百零
    四條及第一百五十條之相關規定申請為更名登記，然地政機關依人民之聲請受理
    更名登記，乃屬行政機關依法行政之範疇，雖事涉人民與人民間之私權財產之權
    利義務，但仍非屬地政機關與人民間有關私權之法律關係。換言之，地政機關辦
    理不動產所有權及他項權利之登記，乃地政機關之職掌業務，係本於公法上行政
    權之作用所為之處置，為其公法上應盡之職責，而非私法上權利義務關係，上訴
    人對被上訴人之上開登記職務並無私法上之請求權（最高法院八十三年台上字第
    二八八三號判決參照）。故人民得否向地政機關請求更名登記？地政機關是否受
    理？及更名登記請求權是否存在？要非普通民事法院得加以審認，原告請求確認
    更名請求權存在之訴，本院就此應無審判之權限。
六、另按積極確認之訴，祇須主張權利之存在者對於否認其主張者提起，當事人即為
    適格（最高法院六十年台上字第四八一六號判例參照），本件原告起訴主張系爭
    土地為其所有，為被告己○○所否認，原告以被告己○○為被告提起本件確認之
    訴，其當事人適格自無欠缺。惟其餘被告辛○○、庚○○、蔡許燈玉、癸○○○
    、壬○○○、丁○○及戊○○等人雖均未為否認原告之主張。但原告主觀既認渠
    等否認，則原告以被告辛○○、庚○○、蔡許燈玉、癸○○○、壬○○○、丁○○及戊○○等人為被告提起本件確認之訴部分當事人適格並無欠缺。惟被告等（
    除己○○外）既不否認原告之主張，要難認原告此部分之訴有即受確認判決之法
    律上利益。
七、又查八十四年七月十二日修正前之土地登記規則第一百十五條規定：法人於籌備
    期間取得之土地所有權，已以籌備人之代表人名義登記者，其於取得法人資格時
    ，應申請為更名登記。修正後改列為同規則第一百十六條條第一項，並擴大適用
    之範圍，明定法人或寺廟於籌備期間取得之土地所有權，已以籌備人之代表人名
    義登記者，其於取得法人資格或寺廟登記後，應申請為更名登記。嗣又於九十年
    九月十四日修正後改列為第一百零四條，更擴大適用範圍，規定法人或寺廟在未
    完成法人設立登記或寺廟登記前，取得土地所有權或他項權利者，得提出協議書
    ，以其籌備人公推之代表人名義申請登記。揆其立法意旨，無非體察法人或寺廟
    於未取得法人或寺廟登記前，並無獨立之人格可資登記為不動產所有權人或他項
    權利人，惟仍然有預先取得不動產物權之實際須要，以符合社會現實。故特許其
    暫時借用具有獨立人格之人為登記名義人，而為所有權或他項權利之登記。遇此
    情形，該法人或寺廟之前身雖未具獨立人格，但仍可為不動產之所有權人，而該
    他人則僅係暫時之名義登記人而已。此與信託關係是存在於方兩各具有獨立人格
    者之間有顯著之差別。
八、經查原告由訴外人許陳乃發起籌建，籌建期間許陳乃以募得之款項向琉球鄉公所
    購買系爭土地，因當時原告未完成寺廟登記，故暫時以許陳乃之名義登記為土地
    所有權人，許陳乃則已於八十九年五月二十日死亡，為兩造所不爭。足認原告於
    籌備期間取得前開土地所有權，雖未具獨立之人格得以登記為土地所有權人，而
    暫時將系爭土地以許陳乃名義登記為所有權人，依照前開說明，系爭土地之真正
    所有權人應係原告無訛。被告己○○辯稱許陳乃為籌建原告寺廟辛苦付出心力，
    按理該土地應由其子孫繼承人，而否認原告就系爭土地之所有權，應非可採。
九、綜上所述，原告追加之訴，未據繳納裁判費，應予駁回。又原告是否具有更名登
    記請求權，非屬私權之紛爭，本院並無審判之權限，亦應駁回。再原告主張系爭
    土地之所有權屬於原告所有，被告壬○○○、丁○○及戊○○等人就此均未否認
    ，原告以渠等為被告提起本件確認之訴，並無即受確認判決之法律上利益，亦非
    法之所許。另系爭土地之所有權屬於原告所有已如前述，被告己○○以訴外人許
    陳乃辛苦建廟，土地所有權應由子孫繼承等語置辯，並非可取。從而，原告以己○○為被告請求確認屏東縣琉球鄉○○段三之一地號土地之所有權屬於原告，核
    屬有據，應予准許。原告其餘之訴，則非法之所許，應予駁回。
據上論結，原告之訴一部為有理由，一部為無理由，依民事訴訟法第二百四十九條第
一項第一、六款、第七十九條但書，判決如主文。
中　　　華　　　民　　　國　　九十一　　年　　十一　　月　　二十九　　　日
                                    臺灣屏東地方法院民事第一庭
~B審判長法官　羅心芳
~B法　　　官　許蓓雯
~B法　　　官　周群翔
右為正本係照原本作成。
如不服本判決，應於收受送達後二十日內向本院提出上訴書狀（均須按他造當事人之
人數附繕本）。
~B法院書記官　劉淑蓉
中　　　華　　　民　　　國　　九十一　　年　　十一　　月　　二十九　　　日
